【裁判字號】    98,建上易,2
【裁判日期】    990427
【裁判案由】    給付工程款
【裁判全文】
臺灣高等法院花蓮分院民事判決         98年度建上易字第2號
上  訴  人  李易穎即花東土木包工業
訴訟代理人  丙○○
被 上 訴人  陸輝瀝青股份有限公司
法定代理人  丁○○
訴訟代理人  簡燦賢律師
複 代 理人  吳秋樵律師
當事人間請求給付工程款事件，上訴人對於臺灣花蓮地法院中華
民國98年10月9日第一審判決提起上訴，本院於99年4月6日言詞
辯論終結，判決如下：
    主  文
原判決廢棄。
被上訴人在第一審之訴駁回。
第一、二審訴訟費用由被上訴人負擔。
    事  實  及  理  由
一、本件被上訴人主張：
(一)上訴人於民國98年1月15日，與伊訂定鋪設白鮑溪農路瀝青
    混凝土工程合約，工程款共計新臺幣（下同）1,600,161元
    ，伊已於98年1月21日完成，並開立發票，依合約約定，請
    求上訴人開立1個月內期票（1,100,160元），詎上訴人竟不
    付款，爰依工程合約之法律關係提起本訴，並聲明上訴人應
    給付1,100,160元，及自98年7月19日起按年息百分之一計算
    之利息。
(二)伊公司收款時，會將發票與估價單一起交給上訴人，上訴人
    所提出之發票是伊公司請款用的，實際上並未拿到上訴人給
    付的錢，若伊公司有收受上訴人交付之款項，上訴人會有伊
    公司簽收之資料。另該發票上所載之款項與起訴請求之款項
    是同一筆，兩者會相差1萬元，是因為上訴人有先開立51萬
    元的支票給付工程款，後來伊公司希望拿現金，上訴人就拿
    50萬元現金給伊公司，換回51萬元的票。
二、上訴人辯以：伊就本件合約之工程款，已於98年2月初，將
    現金1,100,000元交由工地現場負責人丙○○轉交被上訴人
    公司人員，並取回被上訴人所開立之發票。依慣例付款即交
    付發票，是以伊已交付工程款予被上訴人公司人員。至於該
    人員有無將工程款交給被上訴人，非伊所能負責等語。並聲
    明駁回被上訴人之訴。
三、原審為被上訴人全部勝訴之判決，上訴人於本院聲明：1、
    原判決廢棄。2、被上訴人在第一審之訴駁回。並補充陳述
    如下：
（一）上訴人確已於98年2月11日，在吉安鄉○○路昱暉實驗室
      路旁，交付現金110萬元之工程尾款給被上訴人公司之收
      款員乙○○小姐，並取得DU00000000號，98年1、2月份均
      可使用之統一發票為證。依民間慣例：付款才給付發票，
      所謂「銀貨兩訖」。
（二）發票係2個月申報乙次。在2月15日申報日截止前，收取1
      月份所開立的發票，是很正常的，是有效的，毋庸置疑的
      。全國任一民間商家(不含公家機關或股票上市公司) 誰
      不是收款後才給發票?例如：去商家購物，收銀員收了現
      金給了發票，倘若還要求另簽收據，不挨罵才怪呢?
（三）被上訴人實際負責人係甲○○，公路局或營造同業均可查
      證，近因涉嫌瀝青圍標弊案，遭檢方具體求刑8年，據傳
      其急於籌資擺平官司，否則將移民出國以規避刑責。另證
      人乙○○避重就輕閃爍其詞，又是被上訴人員工，一派胡
      言，其證詞豈可採信?更何況，錢是她拿的，怎會承認?
（四）證人乙○○於99年2月9日庭訊時，供稱這件工程款的收款
      是伊在負責。故上訴人將現金交付給她是合情合理。另法
      官：妳寄發票給花東土木業，有什麼資料可以證明？證人
      乙○○回稱：沒有。查發票為重要支付憑證，倘若郵寄豈
      會無郵寄證明?由此可證明發票是收款時當面交付。
（五）另依加值型及非加值型營業稅法第32條，營業人開立銷售
      憑證時限表，買賣業以發貨時為限。但發貨前已收之貨款
      部分，應先行開立。發票本應依法開立，如未收到款項，
      怎會交付買受人向稅務機關申報?
（六）又依統一發票使用辦法第18條，營業人以分期付款方式銷
      售貨物，除於約定收取第一期價款時一次全額開立外，應
      於約定收取各期價款時開立統一發票。倘若被上訴人職員
      乙○○無收到款項，怎會交付發票給上訴人?由此均可證
      明「銀貨兩訖」。至於乙○○有無將現金交回公司，責任
      就不在上訴人。
（七）另上訴人現金之來源，則不在被上訴人所應干涉範圍，上
      訴人將現金置於自家保險箱備用，並無不法。就如被上訴
      人身上現金來源，亦非上訴人所能過問之道理一般，被上
      訴人之訴訟代理人一再追問，實屬無理亦侵犯人權及隱私
      。錢也沒規定非寄放銀行，要用才能領出不可。
四、被上訴人於本院聲明：上訴駁回。其補充陳述如下：
（一）被上訴人交付予上訴人之發票，其上記載之月份為「98年
      1月」，是以在98年1月間已將該發票交付予上訴人請款無
      疑。而依上訴人書狀所載，伊是在98年2月初，方才將款
      項交付予其夫丙○○轉交予所謂上訴人之收帳員，則原審
      認定被上訴人主張發票只是請款時一併附上，乃屬可信並
      無違誤。徵諸在卷發票乃98年1月，上訴人主張98年2月初
      方才付款，顯見該發票確是在上訴人主張付款之前，即由
      被上訴人交付予上訴人無訛。
（二）查按加值型及非加值型營業稅法第32條第1項規定，營業
      人銷售貨物或勞務，應依本法營業人開立銷售憑證時限表
      規定之時限，開立統一發票交付買受人。是營業人銷售貨
      物時應依法開立統一發票於買受人，此與是否已收受貨款
      無涉。況依一般工程慣例，以預開發票向定作人請款，所
      在多有，本件即屬之，不能徒以發票做為上訴人已經付款
      之憑證。
五、本院之判斷：
（一）兩造就系爭工程合約之簽訂、工程款為160萬元，及上訴
      人於簽約時即簽發兆豐國際商業銀行花蓮分行、面額51
      萬元、發票日原為98年1月15日嗣經變更為同年月20日之
      HLA0000000號支票一張交付被上訴人等事項，並不爭執，
      且有卷附之系爭工程合約書、支票影本為證。
（二）被上訴人於原審審理時陳述：伊希望拿到現金，上訴人就
      拿50萬元之現金給伊，伊就將51萬元之支票還給上訴人，
      但是伊發票還是開立51萬元等語。而上訴人係於98年1月1
      6日，應被上訴人之請求，以現金50萬元換回上開98年1月
      20日之支票，亦有被上訴人所提出之退回上開支票字據一
      紙在卷可憑。足認被上訴人在財務上就所持支票有急迫求
      現之需求，而上訴人在履行契約付款義務方面，則顯現提
      前支付現金以配合被上訴人需求之誠意。
（三）證人乙○○於本院證稱：我在陸輝公司上班，負責收帳、
      送帳單，本件工程的收款是我在負責，第一次預收款，花
      東土木的老闆丙○○去我們工廠，當場開支票，交給老闆
      ，我就開發票給丙○○等語。足見被上訴人是於上訴人給
      付預收款而交付支票之同時或之後，始開立發票給上訴人
      ，並非先行開發票給上訴人再收受支票。
（四）再依民間一般買賣、承攬或其他交易，係於給付價金、酬
      勞或交易費用之同時或之後，開立統一發票，此為常態。
      則上訴人堅稱伊確已於98年2月11日，在吉安鄉○○路昱
      暉實驗室路旁，交付現金110萬元之工程尾款給被上訴人
      公司之收款員乙○○，並提出被上訴人所開立98年1、2月
      份均可使用之DU00000000號統一發票為證，即非無據。再
      參以被上訴人於上訴人給付預收款時，已有以上訴人支票
      求現之情形，則上訴人就系爭工程之尾款110萬元，同樣
      以現金之方式給付，同時向前往收款之乙○○收受發票，
      以為付款憑證，正符合被上訴人之意。被上訴人雖主張伊
      公司收款時，會將發票與估價單一起交給上訴人，上訴人
      所提出之發票是伊公司請款用的云云；惟未能就此非常態
      之事實舉證，以實其說，自難採取。
（五）證人甲○○於本院先則證稱：被上訴人除了本件工程外，
      好幾年前曾經接過一件，上訴人有付工程款，本件是第二
      件；經上訴人質疑後，始改稱南華國小運動場的工程也是
      被上訴人承作。另就本件工程預收款部分，證人甲○○所
      稱：51萬元之支票，原來是開98年1月15日，後來丙○○
      怕15日沒有錢支付，又改到20日，票期到期之前，蔡義河
      拿50萬元的現金到被上訴人公司交給伊，叫伊51萬元之支
      票不用提示，然後伊就把51萬元之支票還給他等語；亦與
      被上訴人法代丁○○於原審供述係因伊公司希望拿現金，
      上訴人就拿50萬元現金給伊公司，換回51萬元的票等語，
      大異其趣。足見證人甲○○之證詞並不實在。則其所稱：
      伊沒有叫乙○○去向丙○○收取尾款110萬元，上訴人亦
      無就尾款部分開支票給被上訴人云云，自不足採。而證人
      乙○○係被上訴人之行政助理，亦係甲○○之侄女，所稱
      ：第二次請款是寄發票、帳單給上訴人，伊有一次去吉安
      鄉○○路昱暉實驗室，是交瀝青實驗的包料給丙○○，並
      沒有收錢云云，與其先前所稱係丙○○開支票交給老闆，
      伊才開發票給丙○○之供詞有異，顯見偏頗，亦不可信。
（六）被上訴人所開立之DU00000000號，係屬98年1、2月份均可
      使用之統一發票，則被上訴人於上訴人98年2月給付尾款
      時交付98年1月所開之發票，上訴人自仍得收受。況發票
      並非不得預先開立，則被上訴人以伊交付予上訴人之發票
      ，其上記載之月份為98年1月，而主張伊在98年1月間已將
      該發票交付予上訴人請款云云，亦難採認。
六、綜上所述，上訴人所辯伊確已於98年2月11日，在吉安鄉○
    ○路昱暉實驗室路旁，交付現金110萬元之工程尾款給被上
    訴人公司之收款員乙○○收受一節，可以採信。以合約書所
    載工程總價為160萬元計算，扣除先前給付之預收款50萬元
    ，上訴人已全部依約履行。被上訴人請求再為給付，不能准
    許。原審為上訴人敗訴之判決，尚有未合。上訴意旨指摘原
    判決不當，求予廢棄改判，為有理由，應予廢棄改判如主文
    第二項所示。
七、本件事證已明，兩造其餘攻擊防禦方法，均無礙勝負判斷，
    爰不一一論列，附此敘明。
據上論結，本件上訴為有理由，依民事訴訟法第450條、第78條
，判決如主文。
中    華    民    國    99    年    4     月    27    日
                  民事庭審判長法  官  謝志揚
                              法  官  張健河
                              法  官  林慶煙
以上正本係照原本作成。
本件不得上訴。
中    華    民    國    99    年    4     月    27    日
                              書記官  林明智

司法院資訊處製作；財團法人民間司法改革基金會備份。
